ACORDAO-COMPLETO-2413256

ACÓRDÃO 1538/2020 ATA 22/2020 - PLENÁRIO

VISTOS, relatados e discutidos estes autos de embargos de declaração opostos por André Almeida Cunha Arantes ao Acórdão 3133/2019-TCU-Plenário.
ACORDAM os Ministros do Tribunal de Contas da União, reunidos em sessão do Plenário, ante as razões expostas pelo relator e com fundamento nos artigos 32, inciso II, e 34 da Lei 8.443/1992, em: 
9.1. conhecer dos embargos de declaração para, no mérito, rejeitá-los;
9.2. alertar o embargante que a oposição de novos embargos com caráter protelatório será conhecida como mera petição, sem efeito suspensivo, nos termos do artigo 287, § 6º, do Regimento Interno, o qual não suspenderá a consumação do trânsito em julgado do acórdão condenatório;
9.3. dar ciência dessa deliberação ao embargante.

Embargos de declaração contra acórdão que julgou irregulares as contas do recorrente e condenou-o ao pagamento de débito e de multa em razão de superfaturamento havido em contrato de concessão de direito real de uso de imóveis residenciais e demais dependências da Vila Pan-Americana, o qual foi custeado com recursos federais por meio de convênio.

Ministério do Esporte (extinta).

3. Interessados/Responsáveis/Embargante:
3.1. Responsáveis: André Gustavo Richer (XXX.749.867-XX); André Almeida Cunha Arantes (XXX.293.598-XX); Comitê Organizador dos XV Jogos Pan-americanos Rio 2007 (05.641.145/0001-95); Sociedade de Propósito Específico Pan 2007 Empreendimentos Imobiliários S.A. (06.337.750/0001-30)
3.2. Embargante: André Almeida Cunha Arantes (XXX.293.598-XX).

13.1. Ministros presentes: José Mucio Monteiro (Presidente), Walton Alencar Rodrigues (Relator), Benjamin Zymler, Augusto Nardes, Aroldo Cedraz, Raimundo Carreiro, Ana Arraes, Bruno Dantas e Vital do Rêgo.
13.2. Ministros-Substitutos presentes: Marcos Bemquerer Costa, André Luís de Carvalho e Weder de Oliveira.

WALTON ALENCAR RODRIGUES

Ministro Walton Alencar Rodrigues.

Cuida-se de Embargos de Declaração opostos por André Almeida Cunha Arantes (peça 231) ao Acórdão 3133/2019-TCU-Plenário, cujo teor da parte dispositiva foi vazado nos seguintes termos:
VISTOS, relatados e discutidos estes autos em que se aprecia Tomada de Contas Especial oriunda de conversão de processo de representação, determinada pelo Acórdão 994/2011-TCU-Plenário, em razão de superfaturamento dos serviços avençados em Instrumento Particular de Concessão de Direito Real de Uso da Vila Pan-americana, firmado entre o Comitê Organizador dos Jogos Pan-americanos Rio 2007 (COI-RIO 2007) e a Sociedade de Propósito Específico SPE PAN 2007 Empreendimentos Imobiliários S.A, os quais foram custeados com recursos federais do Convênio ME/CO-RIO 171/2004, celebrado entre a União, por meio do Ministério do Esporte, e o COI-RIO 2007.
ACORDAM os Ministros do Tribunal de Contas da União, reunidos em Sessão Extraordinária do Plenário, ante as razões expostas pelo Relator, em:
9.1.considerar revel a Sociedade de Propósito Específico SPE PAN 2007 Empreendimentos Imobiliários S.A, nos termos do artigo 12, § 3º, da Lei 8.443/1992;
9.2. rejeitar as alegações de defesa apresentadas por André Almeida Cunha Arantes, pelo Comitê Organizador dos Jogos Pan-americanos Rio-2007 S/C Ltda (CO-RIO) , e por André Gustavo Richer;
9.3. com fundamento nos arts. 1º, inciso I, 16, inciso III, alínea 'b', 19 e 23, inciso III, da Lei 8.443/1992, c/c os arts. 1º, inciso I, 202, § 6º, 209, inciso II, 210 e 214, inciso III, do Regimento Interno, julgar irregulares as contas de André Almeida Cunha Arantes, André Gustavo Richer, do Comitê Organizador dos Jogos Pan-americanos Rio-2007 (CO-RIO) e da Sociedade de Propósito Específico SPE PAN 2007 Empreendimentos Imobiliários S.A.;
9.4. condenar, solidariamente, André Almeida Cunha Arantes, o espólio ou, caso tenha havido a partilha, os herdeiros de André Gustavo Richer, no limite dos quinhões que lhe tenham sido transferidos, o Comitê Organizador dos Jogos Pan-americanos Rio-2007 (CO-RIO) e a Sociedade de Propósito Específico SPE PAN 2007 Empreendimentos Imobiliários S.A ao pagamento da importância de R$ 5.517.723,46 (cinco milhões, quinhentos e dezessete mil, setecentos e vinte e três reais e quarenta e seis centavos) , atualizada monetariamente e acrescida de juros de mora a partir de 17/11/2004 até a data da efetiva quitação, com a fixação do prazo de quinze dias, a contar das notificações, para que comprovem, perante este Tribunal, o recolhimento da dívida ao Tesouro Nacional, nos termos do art. 214, inciso III, alínea 'a', do Regimento Interno/TCU;
9.5. aplicar individualmente aos responsáveis André Almeida Cunha Arantes, Comitê Organizador dos Jogos Pan-americanos Rio-2007 - CO-RIO e Sociedade de Propósito Específico SPE PAN 2007 Empreendimentos Imobiliários S.A multa prevista no art. 57 da Lei nº 8.443/1992, c/c o art. 267 do Regimento Interno, no valor de R$ 500.000,00 (quinhentos mil reais) , com a fixação do prazo de 15 (quinze) dias, a contar da notificação, para que comprovem, perante o Tribunal (art. 214, inciso III, alínea "a", do Regimento Interno) o recolhimento da dívida ao Tesouro Nacional, atualizada monetariamente desde a data do acórdão até a do efetivo recolhimento, na forma da legislação em vigor;
9.6. autorizar, desde logo, cobrança judicial da dívida, atualizada monetariamente, a partir do dia seguinte ao término do prazo ora estabelecido, até a data do recolhimento, caso não sejam atendidas as notificações, nos termos do artigo 28, inciso II, da Lei 8.443/1992.
									(grifei) 
Após descrever o contexto dos fatos antecedentes e as circunstâncias envoltas à celebração do Convênio 171/2009, firmado entre o extinto Ministério do Esporte e o Comitê Organizador dos XV Jogos Pan-Americanos Rio 2007 (CO-RIO) , o qual teria amparado a contratação de concessão de direito real de uso da Vila Pan-Americana, o embargante aduziu omissão e obscuridade na deliberação guerreada tendo por base os seguintes argumentos:
a) ausência de conduta omissiva ou comissiva dolosa e culposa do responsável, o qual atuou no limite de suas atribuições regimentais como Secretário Nacional de Esporte de Alto Rendimento;
b) inexigibilidade de postura diversa do agente ante a inalterabilidade da condição imposta pelo empreendedor privado responsável pela construção e incorporação imobiliária da vila pan-americana, cujo descumprimento poderia inviabilizar a realização dos jogos desportivos e o descumprimento das obrigações assumidas pelo Brasil perante a Organização Desportiva Pan-Americana;
c) ilegitimidade passiva do embargante por não ter sido ordenador de despesas dos recursos do Convênio 171/2009, não ser o responsável pela aplicação e prestação de contas das despesas custeadas pelo ajuste, além de ter-se escudado em pareceres das instâncias jurídica e técnica competentes para aprovação do termo de acordo e aferição dos valores ajustados;
d) economicidade dos valores transferidos pelo Convênio 171/2009 ao CO-RIO para pagamento antecipado do custeio das despesas de locação e cessão de uso das instalações da vila pan-americana.
Em epílogo, o embargante protesta por que sejam recebidos os presentes declaratórios para, mérito, acolhê-los, a fim de sanar as omissões e obscuridades apontadas e excluir a sua responsabilidade da decisão condenatória.
É o relatório.

Rafael da Cunha Cohen (54.539/OAB-DF); Gabriela Alcoforado (64.902/OAB-DF); Cláudia Austregésilo de Athayde Beck (60.064/OAB-DF); Osmar Berardo Carneiro da Cunha Filho (99758/OAB-RJ); Daniel de Moraes Rego Fairbairn Coelho (152134/OAB-RJ).

Não atuou.

TOMADA DE CONTAS ESPECIAL. JOGOS PAN-AMERICANOS RIO - 2007. CONVÊNIO. PAGAMENTO ANTECIPADO DE CONCESSÃO DE DIREITO REAL DE USO E DE ASSUNÇÃO DE OBRIGAÇÕES, RELATIVAS ÀS INSTALAÇÕES DA VILA PAN-AMERICANA. SUPERFATURAMENTO. IRREGULARIDADE. DÉBITO E MULTA. EMBARGOS DE DECLARAÇÃO. CONHECIMENTO. AUSÊNCIA DE VÍCIOS DE OBSCURIDADE E DE OMISSÃO NA DELIBERAÇÃO EMBARGADA. TENTATIVA DE REDISCUSSÃO DE CONTEÚDO PROBATÓRIO E DE FATOS, INCABÍVEL NA ESPÉCIE RECURSAL. REJEIÇÃO. CIÊNCIA

TOMADA DE CONTAS ESPECIAL (TCE)

não atuaram.

Trata-se de embargos de declaração opostos por André Almeida Cunha Arantes (peça 231) ao Acórdão 3133/2019-TCU-Plenário, o qual julgou irregulares as contas especiais do embargante, condenou-o ao ressarcimento de dano ao Erário, juntamente com outros responsáveis solidários, bem como lhe aplicou sanção pecuniária individual em razão de superfaturamento havido em contrato de concessão de direito real de uso de imóveis residenciais e demais dependências da Vila Pan-Americana, firmado entre o Comitê Organizador dos Jogos Pan-Americanos Rio 2007 (CO-RIO) e a Sociedade de Propósito Específico SPE PAN 2007 Empreendimentos Imobiliários S.A, o qual foi custeado com recursos federais do Convênio ME/CO-RIO 171/2004, celebrado entre a União, por meio do Ministério do Esporte, e o CO-RIO  
Conheço dos embargos de declaração, preenchidos os requisitos de admissibilidade estabelecidos nos artigos 32, inciso II, e 34, §1º, da Lei 8.443/1992.
No mérito, consoante argumentos transcritos no relatório antecedente, o embargante apresenta arrazoado em que repisa argumentos já debatidos nos fundamentos da decisão embargada. 
Sua insistência em entendimentos contrários ao adotado deixa transparecer que a alusão a supostas obscuridades e omissões não passa de pretexto para provocar a rediscussão das premissas adotadas pelo Tribunal, na tentativa de obter resultado mais favorável, fim ao qual não se destina a espécie processual eleita.
Considerando que o Tribunal já enfrentou as matérias ventiladas pela embargante, destaco o caráter nitidamente protelatório dos presentes embargos, a implicar o recebimento de futuras impugnações dessa espécie como mera petição, sem efeito suspensivo, nos termos do artigo 287, § 6º, do Regimento Interno, que não suspenderá a consumação do trânsito em julgado do acórdão condenatório.
Com essas considerações, rejeito os embargos de declaração e voto por que seja adotado o acórdão que ora submeto à deliberação deste Colegiado.
TCU, Sala das Sessões Ministro Luciano Brandão Alves de Souza, em 17 de junho de 2020.
WALTON ALENCAR RODRIGUES 
Relator